【裁判字號】    99,訴,1654
【裁判日期】    991224
【裁判案由】    分割共有物
【裁判全文】
臺灣臺中地方法院民事判決  99年度訴字第1654號
原      告  吳志勇
訴訟代理人  劉喜律師
複 代 理人  劉玉珠
被      告  吳賓
被      告  吳國隆
兼  共  同
訴訟代理人  吳來順
被      告  賴榮坤
上列當事人間分割共有物事件，本院於民國99年11月30日言詞辯
論終結，判決如下：
    主      文
兩造共有坐落台中市○○區○○段第173地號土地面積4034平方
公尺及同段第173之1地號土地面積282平方公尺准予合併分割，
分割方法為：如附圖（台中市中興地政事務所99年11月25日複丈
成果圖）所示B部分面積42平方公尺、F部分面積2232平方公尺、
G部分面積282平方公尺均歸被告吳來順取得、如附圖所示C部分
面積80平方公尺歸被告賴榮坤取得、如附圖所示D部分面積548平
方公尺歸被告吳賓取得、如附圖所所示E部分面積672平方公尺
歸原告吳志勇、被告吳國隆共同取得，應有部分各2分之1、如附
圖所示A部分面積460平方公尺歸兩造共同取得，應有部分如附表
所示。
訴訟費用由兩造依如附表所示比例負擔。
    事實及理由
一、本件被告告賴榮坤經合法通知，未於言詞辯論期日到場，亦
    未提出準備書狀作何聲明或陳述，核無民事訴訟法第386條
    各款所列情形，爰依原告聲請，由其一造辯論而為判決。
二、原告主張坐落台中市○○區○○段第173地號土地、面積403
    4平方公尺及同段地號第173之1地號土地、面積282平方公尺
    （下稱為系爭土地），為兩造所共有，各筆土地應有部分如
    附表所示。系爭土地地目為田，使用分區第173地號土地劃
    分為農業區、第173之1地號土地劃分為道路用地，雖屬耕地
    性質，然係在農業發展條例（下稱農發條例）於89年1月4日
    修正施行前之共有耕地，自得分割為單獨所有；且就系爭土
    地兩造並未訂有不分割契約或約定不分割期限，且依系爭土
    地之使用目的，亦無不能分割之情事，茲因兩造無法達成協
    議，爰依民法第823條、第824條之規定訴請裁判分割。並聲
    明：兩造共有之系爭土地准予合併分割，分割方法為：如附
    圖所示B部分面積42平方公尺、F部分面積2232平方公公尺、
    G部分面積282平方公尺均歸被告吳來順取得、如附圖所示C
    部分面積80平方公尺歸被告賴榮坤取得、如附圖所示D部分
    面積548平方公尺歸被告吳賓取得、如附圖所所示E部分面
    積672平方公尺歸原告吳志勇、被告吳國隆共同取得，應有
    部分各2分之1、如附圖所示A部分面積460平方公尺歸兩造共
    同取得，應有部分如附表所示。
三、被告吳來順、吳國隆、吳賓陳述略以：同意原告所提之分
    割方案。被告賴榮坤則經合法通知未到庭，亦未提出任何書
    狀作何聲明或陳述。
四、本件得心證之理由：
  (一)按各共有人，除法令另有規定外，得隨時請求分割共有物。
    但因物之使用目的不能分割或契約訂有不分割之期限者，不
    在此限。又共有人相同之數不動產，除法令另有規定外，共
    有人得請求合併分割。民法第823條第1項、第824條第5項分
    別定有明文。本件原告主張系爭土地為兩造所共有，兩造應
    有部分如附表所示，系爭土地並無依物之使用目的，不能分
    割之情形，兩造間亦未訂有不分割之契約，兩造復不能達成
    分割協議，業據原告提出土地登記謄本、地籍圖為證，且為
    被告吳來順、吳國隆、吳賓等所不爭執，又被告賴榮坤則
    經合法通知未到庭，亦未提出任何書狀作何聲明或陳述，堪
    認原告之主張為真實。又按每宗耕地分割後，每人所有面積
    未達0.25公頃者，不得分割。但有下列情形之一者，不在此
    限：四、本條例89年1月4日修正施行前之共有耕地，得分割
    為單獨所有，農發條例第16條第1項第4款亦有明文。查系爭
    土地其地目為田，雖屬耕地性質，固係農業發展條例第3條
    第11款所謂之耕地。然因系爭土地被告吳賓係於66年12月
    17日因繼承、被告吳來順於73年6月8日因買賣、被告賴榮坤
    於82年10月15日因買賣、訴外人吳清金於66年12月17日因繼
    承，嗣再由原告吳志勇與被告吳國隆於97年6月2日因分割繼
    承其父吳清金持分，而分別登記為共有之耕地，此有系爭土
    地登記謄本、異動索引清冊在卷可憑，應認系爭土地係89年
    1月4日修正施行前之共有耕地，依上開農發條例第16條第1
    項第4款之規定，自不受同條前段所定每宗耕地分割後，每
    人所有面積未達0．25公頃者，不得分割之限制。則原告請
    求將系爭土地合併分割，依前開民法第823條第1項、第824
    條第5項之規定，洵屬正當，應予准許。
  (二)又按分割共有物，除應斟酌各共有人之意願、利害關係及共
    有物之性質外，尚應斟酌分得部分所得利用之價值、經濟效
    用等原則。且裁判分割共有物，屬形成判決，法院定共有物
    之分割方法，固應斟酌當事人之聲明及上開事項等，而本其
    自由裁量權為公平合理之分配，但並不受當事人聲明、主張
    或分管約定之拘束（參最高法院84年度台上字第1538號、94
    年度台上字第1768號、93年度台上字第1797號判決要旨）。
    準此，請求分割共有物之訴，法院應依民法第824條第1、2
    、3項之規定，斟酌共有人之意願，共有物之性質、經濟效
    益及全體共有人之利益，為公平適當之分配。另以原物為分
    配時，因共有人之利益或其他必要情形，得就共有物之一部
    維持共有，民法第824條第4項亦定有明文。查原告主張就系
    爭土地採原物合併分割方式，其分割分案如上開聲明所示，
    而除被告賴榮坤未到庭表示意見外，其餘被告對於原告所提
    之分割方案亦均表同意。又系爭土地上有兩造所分別建築之
    農舍等建物、耕種之田地、既有之道路及空地等使用現狀，
    業據本院會同臺中市中興地政事務所地政人員至現場勘驗屬
    實，製有勘驗筆錄及有該所99年10月14日中興地所二字第09
    90012457號函檢附之土地複丈成果圖在卷可憑。而依原告所
    提出之前揭分割分案圖，核與兩造目前所使用系爭土地之現
    狀大致相符，對各共有人影響較小，且能使得系爭土地發揮
    最大經濟效用；又該既有之道路，可供兩造對外通行之用，
    對兩造均為有利，自有令兩造繼續維持共有之必要，另原告
    與被告吳國隆並陳明就分得土地部分，願意繼續保持共有，
    亦無不當。是以，原告主張之上開現物分割方案圖，依上開
    說明，既參酌兩造分割之意願、共有人利益、共有物之性質
    、經濟效用等情狀，本院認原告主張之上揭分割方案，堪予
    憑採。爰判決分割如主文第1項所示。
  (三)按因共有物分割事件涉訟，由敗訴當事人負擔訴訟費用顯失
    公平者，法院得酌量情形，命勝訴之當事人負擔其一部，民
    事訴訟法第80條之1設有規定。本件為共有物分割事件，在
    性質上並無訟爭性，縱令兩造互易其地位，裁判結果仍無不
    同，故由被告負擔全部費用，顯有失公平，是本院酌量兩造
    之情形，認訴訟費用宜由各當事人依其就系爭土地之原應有
    部分比例分擔，爰諭知如主文第2項所示。
五、訴訟費用負擔之依據：民事訴訟法第80條之1。
中    華    民    國    99    年    12    月    24    日
                    民事第四庭    法  官  黃文進
附表：
┌───┬──────┬──────────────┐
│編號  │   共 有 人 │ 應 有 部 分                │
├───┼──────┼──────────────┤
│１    │   吳賓   │665／4681                   │
├───┼──────┼──────────────┤
│２    │   吳來順   │3104／4681                  │
├───┼──────┼──────────────┤
│３    │   賴榮坤   │97／4681                    │
├───┼──────┼──────────────┤
│４    │   吳志勇   │2445／28086                 │
├───┼──────┼──────────────┤
│５    │   吳國隆   │2445／28086                 │
└───┴──────┴──────────────┘
正本係照原本作成。
如對本判決上訴，須於  決送達後20日內向本院提出上訴狀。如
委任律師提起上訴者，  一併繳納上訴審裁判費。
中    華    民    國    99    年    12    月    24    日
                                  書記官

司法院資訊處製作；財團法人民間司法改革基金會備份。
